【裁判字號】    95,訴,1109
【裁判日期】    951226
【裁判案由】    毒品危害防制條例
【裁判全文】
臺灣士林地方法院刑事判決              95年度訴字第1109號
公  訴  人  臺灣士林地方法院檢察署檢察官
被      告  甲○○
上列被告因違反毒品危害防制條例案件，經檢察官提起公訴（95
年度毒偵字第1259號），本院判決如下：
    主  文
甲○○施用第一級毒品，累犯，處有期徒刑捌月。扣案之海洛因
殘渣袋肆個（內有海洛因殘渣，無從析離）沒收銷燬之；又施用
第二級毒品，累犯，處有期徒刑陸月。扣案之安非他命吸食器壹
組沒收。應執行有期徒刑壹年壹月。扣案之海洛因殘渣袋肆個（
內有海洛因殘渣，無從析離）沒收銷燬之、安非他命吸食器壹組
沒收。
    事  實
一、甲○○曾有多次施用毒品之前科，其另於民國（下同）91年
    間因違反毒品危害防制條例案件，經本院以91年度訴緝字第
    19號就連續轉讓第2 級毒品部分判決處有期徒刑8 月（嗣確
    定），就幫助施用第2 級毒品部分判決公訴不受理，經檢察
    官就幫助施用第2 級毒品部分提起上訴後，由臺灣高等法院
    以92年度上易字第32號判決撤銷原判決發回更審，再由本院
    以92年度訴更一字第2 號判決判處有期徒刑8 月確定，復因
    犯贓物罪，經臺灣高等法院以91年度上易字第1919號判決處
    有期徒刑4 月確定，上開3 罪，經定應執行刑為1 年6 月（
    稱甲案）。又前因2 次施用毒品案件，經本院先後以88年毒
    聲字第1560號、88年毒聲字第2687號裁定送觀察、勒戒後，
    均認無繼續施用毒品傾向，分別於88年8 月26日及89年2 月
    16日執行完畢釋放，並由臺灣士林地方法院檢察署檢察官分
    別以88年度毒偵字第89號、89年度毒偵緝字第38號不起訴處
    分確定。嗣又因3 犯施用毒品案件，除由臺灣板橋地方法院
    以92年毒聲字第3243號裁定送強制戒治外，並經臺灣板橋地
    方法院檢察署檢察官以92年度毒偵字第2087號提起公訴，前
    開強制戒治部分，原定執行完畢日期為93年11月10日，嗣因
    毒品危害防制條例於93年1 月9 日修正施行，刪除3 犯以上
    施用毒品犯行應予強制戒治之規定，甲○○遂得於戒治期滿
    前之93年1 月9 日依法獲釋，並未執行完畢；至起訴部分，
    經臺灣板橋地方法院以93年度簡字第113 號判決判處有期徒
    刑5 月確定，復於93年間因犯偽造文書罪，經臺灣板橋地方
    法院以93年度簡字第3178號判決判處有期徒刑3 月確定，上
    開2 罪，經定應執行刑為有期徒刑6 月（稱乙案）。上開甲
    、乙二案接續執行，於94年5 月11日縮刑期滿執行完畢出監
    。詎其仍不知悔改，復基於施用第1 級毒品海洛之犯意，於
    95年6 月24日凌晨0 時15分許為警採尿往前回溯5 日內之某
    時，在不詳地點施用第1 級毒品海洛因1 次；又另基於施用
    第2 級毒品安非他命之犯意，於95年6 月20日中午12時許，
    在臺北市大同區○○○路○ 段200 巷15號2 樓住處，施用第
    2 級毒品安非他命1 次。嗣於95年6 月23日晚上7 時20分許
    ，經警持本院核發之搜索票前往上址住處執行搜索，當場扣
    得海洛因殘渣袋（內有海洛因殘渣，無從析離）4 個、甲○
    ○所有之安非他命吸食器1 組，並採其尿液送驗。嗣因甲○
    ○上開採樣尿液經送驗結果，呈毒品陽性反應，始查悉上情
    。
二、案經臺北市政府警察局中山分局報告臺灣士林地方法院檢察
    署檢察官偵查起訴。
    理  由
一、訊據被告甲○○固坦承於上開時、地施用第2 級毒品安非他
    命之事實，惟矢口否認涉有施用第1 級毒品海洛因之犯行，
    辯稱：於查獲前三天即95年6 月20日，綽號「阿華」之友人
    以香菸內摻入海洛因粉末抽煙之方式，在伊房間內施用海洛
    因，而伊房間沒有窗戶，當日伊亦未將房門打開，伊尿液中
    有毒品反應，可能是因伊吸到其施用毒品之煙氣所致，伊並
    無施用海洛因云云。經查：
(一)被告為警查獲翌日（即95年6 月24日）所採尿液，經送台灣
    檢驗科技股份有限公司以酵素免疫分析法初驗後，復以氣相
    層析質譜儀法為確認檢驗，結果證實其尿液確呈安非他命類
    陽性反應，有該公司於95年7 月13日出具之濫用藥物尿液檢
    驗報告1 紙在卷可稽（附於95年度毒偵字第1259號卷第76頁
    ），並有被告自承其所有而為警查扣之安非他命吸食器1組
    可佐，堪認被告坦承施用安非他命之自白與事實相符，可以
    採信。
(二)至於被告雖否認有施用第1 級毒品海洛因之犯行，惟被告為
    警查獲翌日（即95年6 月24日）所採尿液，經送台灣檢驗科
    技股份有限公司以酵素免疫分析法初驗後，復以氣相層析質
    譜儀法為確認檢驗，結果證實其尿液確呈嗎啡（即施用海洛
    因之代謝物）陽性反應，有上開濫用藥物尿液檢驗報告1 紙
    在卷可稽。被告雖以可能吸到他人施用毒品之煙氣，尿液送
    驗才會有嗎啡陽性反應置辯，然：
  1.經本院質之被告並未能提供「阿華」之真實姓名以供本院訊
    問對質，是其辯詞真實性已屬可疑；又查吸入煙毒之二手煙
    ，在文獻上雖尚無能否從尿液中檢驗出煙毒反應之研究報告
    ，惟按法務部調查局檢驗煙毒案件經驗研判，若非長時間與
    吸毒者直接相向且存心大量吸入吸毒者所呼出之煙氣，以二
    手煙中可能存在之低劑量煙毒，應不致在尿液中檢驗出煙毒
    反應等情，有法務部調查局83年發技一字第060 號函可佐，
    參以被告自承：「查獲之前三天也就是95年6 月20日，我朋
    友綽號「阿華」在我房間用注射針筒施打海洛因，當天也有
    把海洛因摻入香煙裡面用點燃抽，我有看到他當場把海洛因
    摻在香煙裡面抽，當天他就抽一根，這樣時間大概前後抽了
    十幾分鐘，我的房間隔間不是整個隔到天花板，隔間牆與上
    面天花板還有十幾公分的空間，可以對外相通，但是我的房
    間沒有窗戶，當天我沒有把門打開，我的房間擺了壹張床就
    滿了，當天阿華在抽海洛因時候，我並沒有湊過去跟他靠的
    很近。」等語（見本院95年11月16日準備程序筆錄第2 頁）
    ，可見被告與「阿華」共處之處並非完全密閉之空間，且其
    既未與「阿華」直接相向且存心大量吸入「阿華」所抽出之
    煙氣，而以抽煙方式燃燒毒品產生之氣體由人體吸入後，經
    身體之吸收代謝作用再予呼出，該呼出氣體縱令仍含毒品成
    分，含量亦應甚微，如再與周遭空氣混合稀釋，縱遭旁人吸
    入，亦難致該旁人之尿液含有大量毒品成分，況依被告所言
    「阿華」當天僅施用十幾分鐘，足見其量甚微，是被告不可
    能因此在尿液中有煙毒反應甚明。
  2.按一般人注射海洛因或嗎啡，可於尿液中檢驗出煙毒反應之
    時效，視施打量之多少及個人代謝分泌情況而定。施打量多
    者，於施打後4 、5 日仍有可能檢出煙毒反應，此有法務部
    調查局80年3 月28日（80）發技一字第1889號函、80年7 月
    10日（80）陸（一）字第411023號函及憲兵司令部80年3 月
    25日（80）鑑驗字第0999號函可憑，被告之尿液既經檢出含
    有嗎啡（即施用海洛因代謝物）陽性反應，揆諸前開說明，
    足見被告於95年6 月24日凌晨0 時15分許為警採尿往前回溯
    5 日內之某時（為警獲案後至採尿前之時間應予扣除），至
    少有施用第1 級毒品海洛因之行為，應甚明確，堪予認定，
    綜上各情，被告上開所辯，顯為卸責之詞，不足採信。本案
    事證明確，被告犯行堪以認定，應依法論科。
二、按毒品危害防制條例於92年7 月9 日修正公布，自93年1 月
    9 日施行，其中第20條、第23條將施用毒品之刑事處遇程序
    區分為「初犯」、「5 年內再犯」、「5 年後再犯」。依其
    立法理由之說明：「初犯」，經觀察、勒戒或強制戒治，應
    為不起訴處分或不付審理之裁定；經觀察、勒戒或強制戒治
    執行完畢釋放後，「5 年內再犯」者，因其再犯率甚高，原
    實施之觀察、勒戒及強制戒治既已無法收其實效，爰依法追
    訴或裁定交付審理。至於經觀察、勒戒或強制戒治執行完畢
    釋放，「5 年後再犯」者，前所實施之觀察、勒戒或強制戒
    治已足以遮斷其施用毒品之毒癮，為期自新及協助其斷除毒
    癮，仍用「初犯」規定，先經觀察、勒戒或強制戒治之程序
    。從而，依修正後之規定，祇於「初犯」及「5 年後再犯」
    2 種情形，有其追訴條件之限制，即須於初犯經觀察、勒戒
    或強制戒治釋放後，5 年內均無施用毒品之行為，始能認其
    前所實施之觀察、勒戒或強制戒治已足遮斷毒癮，而得於5
    年後再犯時，再予適用初犯之規定，重行觀察、勒戒等程序
    。倘5 年內已經再犯，被依法追訴處罰，縱其第3 次（或第
    3 次以上）施用毒品之時間在初犯釋放5 年以後，即與「5
    年後再犯」之情形有別，且因已於「5 年內再犯」，顯見其
    再犯率甚高，原實施觀察、勒戒或強制戒治，已無法收其實
    效，自無再經觀察、勒戒及強制戒治之必要，應由檢察官逕
    行起訴，始符新法修正之本旨（最高法院95年第7 次刑事庭
    會議決議參照）。查本案被告最近1 次係於89年間因施用毒
    品犯行，經送觀察、勒戒，並於89年2 月16日觀察勒戒執行
    完畢，復於5 年內因再犯施用毒品犯行，除經裁定送強制戒
    治外，並經臺灣板橋地方法院檢察署檢察官提起公訴後，由
    臺灣板橋地方法院以93年度簡字第113 號判決判處有期徒刑
    5 月確定（至於強制戒治部分，因毒品危害防制條例修正而
    未執行完畢），嗣於94年5 月11日執行完畢等情，有臺灣高
    等法院被告前案紀錄表、人犯在監所最新資料報表各1 份存
    卷可考，是本案被告所為施用毒品之犯行，距89年2 月16日
    觀察勒戒執行完畢雖已逾5 年，惟被告在上開觀察勒戒執行
    完畢後5 年內，既已再犯施用毒品之罪，並經追訴、處罰，
    揆諸前揭說明，其本次犯行即與毒品危害防制條例第20條第
    3 項所稱之「5 年後再犯」有別，被告此次施用毒品之犯行
    即應被依法追訴處罰，是本件起訴程序自屬合法。至被告前
    開強制戒治，係因毒品危害防制條例修正而釋放，並非執行
    完畢釋放，檢察官認被告本次犯行，係於該次強制戒治執行
    完畢釋放後5 年內再犯，即有誤會，附此敘明。
三、按被告行為後，94年2 月2 日修正公布之刑法已於95年7 月
    1 日生效施行，其中第2 條第1 項「行為後法律有變更者，
    適用行為時之法律。但行為後之法律有利於行為人者，適用
    最有利於行為人之法律」之規定，係規範行為後法律變更所
    生新、舊法律比較適用之準據法，並非刑法實體法律，自不
    生行為後法律變更之比較適用問題，故刑法修正施行後，應
    適用該修正後之第2 條第1 項之規定，依「從舊、從輕」之
    原則比較新、舊法律之適用；又比較新舊法時，應就罪刑有
    關之共犯、未遂犯、想像競合犯、牽連犯、連續犯、結合犯
    ，以及累犯加重、自首減輕暨其他法定加減原因（如身分加
    減）與加減例等一切情形，綜其全部罪刑之結果而為比較後
    ，再適用有利於行為人之法律處斷，而不得一部割裂分別適
    用不同之新、舊法（最高法院24年上字第4634號、29年上字
    第964 號判例意旨及最高法院95年度第8 次刑事庭會議決議
    參照）。經查：修正前刑法第51條規定：「數罪併罰，分別
    宣告其罪之刑，依左列各款定其應執行者：」其中第5 款規
    定：「宣告多數有期徒刑者，於各刑中之最長期以上，各刑
    合併之刑期以下，定其刑期。但不得逾20年。」。修正後刑
    法第51條第5 款則規定：「宣告多數有期徒刑者，於各刑中
    之最長期以上，各刑合併之刑期以下，定其刑期。但不得逾
    30年」，比較修正前後之定應執行刑之規定，以適用修正前
    刑法之規定，較有利於本件被告。自應全部適用修正前刑法
    相關規定而為論科。
四、論罪科刑：
  (一)核被告所為，係犯毒品危害防制條例第10條第1 項之施用
      第1 級毒品罪及同條第2 項之施用第2 級毒品罪，而其持
      有第1 級毒品、第2 級毒品之低度行為，分別為其施用第
      1 級毒品、第2 級毒品之高度行為所吸收，均不另論罪。
      其所犯上開2 罪間，行為互異，犯意各別，應分論併罰之
      。
  (二)被告91年間因違反毒品危害防制條例案件，經本院以91年
      度訴緝字第19號判決就連續轉讓第2 級毒品部分判處有期
      徒刑8 月（嗣確定），就幫助施用第2 級毒品部分判決公
      訴不受理，經檢察官就幫助施用第2 級毒品部分提起上訴
      後，由臺灣高等法院以92年度上易字第32號判決撤銷原判
      決發回更審，再由本院以92年度訴更一字第2 號判決判處
      有期徒刑8 月確定，復因犯贓物罪，經臺灣高等法院以91
      年度上易字第19 19 號判決處有期徒刑4 月確定，上開3
      罪，經定應執行刑為1 年6 月（稱甲案），又於92年間因
      犯施用毒品罪，經臺灣板橋地方法院以93年度簡字第113
      號判決判處有期徒刑5 月確定，復於93年間因犯偽造文書
      罪，經臺灣板橋地方法院以93年度簡字第3178號判決判處
      有期徒刑3 月確定，上開2 罪，經定應執行刑為有期徒刑
      6 月（稱乙案）。上開甲、乙二案接續執行，於94年5 月
      11日縮刑期滿執行完畢出監，有臺灣高等法院被告前案紀
      錄表在卷可稽，其於有期徒刑執行完畢後5 年內，再犯
      本件有期徒刑以上之罪，因被告為故意犯，不論依修正前
      之刑法第47條或修正後之刑法第47條第1 項之規定，均構
      成累犯，對被告而言並無有利或不利之情形，故毋庸比較
      ，應逕適用裁判時法律（最高法院95年11月7 日第21次刑
      庭會議決議參照），即依修正後刑法第47條第1 項規定論
      以累犯，並加重其刑。
  (三)爰審酌被告前有多次犯罪紀錄，素行本不佳，其施用毒品
      惡習，經觀察、勒戒、強制戒治程序，仍無法戒除毒癮復
      觸犯本件犯行，顯示其並無戒絕之決心，惟念及施用毒品
      係傷害自身健康所生危害非鉅，犯後未能坦承全部犯行之
      態度等一切情狀，分別量處如主文所示之刑，以示懲儆，
      並依修正前刑法第51條第5 款規定定應執行刑。
五、本件扣案之第1 級毒品海洛因殘渣袋4 個，訊據被告雖否認
    為其所有，惟內有海洛因殘渣，且該殘渣袋4 個業與海洛因
    不可分離，爰依毒品危害防制條例第18條第1 項前段之規定
    ，不問屬於犯人與否，均沒收銷燬之。至扣案之安非他命吸
    食器1 組，為被告所有且供其施用安非他命毒品犯罪所用之
    物等情，業據被告供明在卷，應依刑法第38條第1 項2 款規
    定宣告沒收。
據上論斷，應依刑事訴訟法第299 條第1 項前段，毒品危害防制
條例第10條第1 項、第2 項、第18條第1 項前段，刑法第2 條第
1 項前段、第11條、第47條第1 項、第38條第1 項第2 款、修正
前刑法第51條第5 款，判決如主文。
本案經檢察官方祥鴻到庭執行職務。
中    華    民    國    95    年    12    月    26   日
                  刑事第五庭法  官  周政達
                            法  官  汪梅芬
                            法  官  楊迺伶
以上正本證明與原本無異。
如不服本判決，應於判決送達後10日內，向本院提出上訴狀。
                            書記官  林立原
中    華    民    國    96    年    1     月    3     日
論罪科刑法條：
毒品危害防制條例第10條
施用第一級毒品者，處 6 月以上 5 年以下有期徒刑。
施用第二級毒品者，處 3 年以下有期徒刑。


司法院資訊處製作；財團法人民間司法改革基金會備份。
